【裁判字號】    94,訴,628
【裁判日期】    950307
【裁判案由】    返還買賣價金
【裁判全文】
臺灣板橋地方法院民事判決               94年度訴字第628號
原      告  甲○○
訴訟代理人  謝新平律師
被      告  乙○○○
上列當事人間請求返還買賣價金事件，經本院於民國95年2 月21
日言詞辯論終結，判決如下：
    主      文
被告應於原告將坐落於臺北縣新莊市○○段二六七地號土地（應
有部分一萬分之一百三十）及其上同段一０五八建號（即門牌號
碼臺北縣新莊市○○街十九巷一號四樓）建物上所設定之最高限
額新臺幣二百四十萬元抵押權（臺北縣新莊地政事務所以民國九
十四年莊登字第００七四八０號受理，於民國九十四年一月十日
登記完竣，以玉山商業銀行股份有限公司為權利人，債務人及設
定義務人均為原告，存續期間自民國九十四年一月五日至民國一
百三十四年一月四日）塗銷，並將上開土地、建物辦理所有權移
轉登記並交付予被告之同時，給付原告新臺幣肆佰萬元。
原告其餘之訴駁回。
訴訟費用由被告負擔。
本判決第一項於原告以新臺幣壹佰拾肆萬元供擔保後，得假執
行。但被告如以新臺幣肆佰萬元為原告預供擔保，得免為假執行
。
原告其餘假執行之聲請駁回。
    事實及理由
一、原告主張：
（一）緣訴外人即原告之妻蔡月霞於民國93年12月27日向被告購
      買坐落臺北縣新莊市○○段267 地號土地（面積2889.18
      平方公尺，持分130/10,000，下稱系爭土地）及其上同段
      1058建號建物，（即門牌號碼臺北縣新莊市○○街19巷1
      號4 樓，下稱系爭建物，系爭土地及建物以下合稱系爭房
      地），總價金新臺幣（下同）4,000,000 元，並由原告擔
      任買方即蔡月霞之連帶保證人，原告價金業已付清，被告
      亦將系爭房地交付完畢。按蔡月霞指明登記名義人為原告
      ，並負連帶保證責任，而原告表示願意接受，利他契約所
      生之權利義務而確定，查「以契約訂定向第三人為給付者
      ，要約人得請求債務人向第三人為給付，其第三人對於債
      務人，亦有直接請求給付之權。」，民法第269 條第1項
      定有明文，且第三人亦得請求損害賠償（最高法院69 年
      臺上字第1712號、72年臺上字第12 39 號判決參考），是
      原告依法得向債務人即被告請求因出賣物瑕疵擔保之請求
      權，合先敘明。
（二）經查，被告交付系爭建物後，原告請工人進行裝修，拆除
      天花板發現天花板之水泥有剝落鋼筋腐銹裸露之情形有照
      片可證，經先後2 次委託訴外人世桓工程顧問有限公司（
      下稱世桓公司）鑑定，所提供之硬固混凝土氯離子含量試
      驗報告，均發現系爭建物之混凝土氯離子含量未能符合國
      家標準（即0.3 公斤/ 立方公尺以下），為通稱之「海砂
      屋」。依據雙方之不動產買賣契約書（下稱系爭買賣契約
      ）第16條第3 、4 項「三、前條經甲方（即原告、蔡月霞
      ，下同）請求進行混凝土氯離子含量檢測者，任一樣本檢
      驗結果如有未符合國家標準（即0.3 公斤/ 立方公尺以下
      ）之情形時，甲方得解除本買賣契約，回復原狀，乙方（
      即被告）應退還甲方全部買賣價金（含定金）及履約保證
      專戶所生利息，乙方絕無異議。」，「四、無論甲方有無
      辦理前條房屋混凝土氯離子含量檢測約定，乙方均應依民
      法負瑕疵擔保責任。」之約定，所以原告得解除買賣契約
      及請求所失之利息。又海砂屋的測量標準係經濟部中央標
      準局在87年6 月25日修正公布，將測量的氯離子標準值修
      正為每立尺公尺0.3 公斤以下，也就是說，當建築物每立
      方公尺的混凝土中含有300 公克氯離子以上時，就可以稱
      為海砂屋，混凝土中的氯含量過高時，會造成建築物產生
      水泥剝落、鋼筋銹蝕等情形，影響房屋結構安全，而且無
      法承受4 級以上地震的搖晃，形成屋主財產的損失與安全
      上的憂慮，而原告向被告購買系爭建物經鑑定結果係海砂
      屋，已構成解約條件，被告應將價金返還原告。
（三）惟原告經通知被告處理均無回應，再以信函通知亦置之不
      理，因此買賣契約已解除，為求慎重再以本起訴狀送達被
      告作為原告解除買賣契約之意思表示。今買賣契約已解除
      ，被告受領給付之金錢4,000,000 元及附加利息應返還之
      ，買賣契約及民法第259 條有明文規定。
（四）是原告聲明：被告應給付原告4,000,000 元及自起訴狀繕
      本送達翌日起至清償日止，按週年利率5%計算之利息，暨
      以供擔保為條件之假執行宣告。
二、被告則以：
（一）系爭建物係建於77年，被告於83年間向前屋主即訴外人李
      明成購得，10年來從未整修，原告於93年12月27日透過訴
      外人信義房屋仲介股份有限公司（下稱中信房屋）媒介向
      被告購買系爭房地，並於當天交屋及簽定系爭買賣契約，
      於第16條第2 款業已約定「買方蔡月霞是否請求於簽立本
      買賣契約後進行檢測」？蔡月霞簽認「否」確定，茲竟反
      悔，是原告起訴，並無理由。
（二）按原告請訴外人世桓公司進行鑑定，其鑑定結果並未符合
      海砂屋之標準：
  １、94年2 月7 日鑑定（下稱第1 次鑑定）：
      僅客廳天花板之剝落塊為3.770 公斤/ 立方公尺，其餘2
      處主臥室門左側處為0.070 公斤/ 立方公尺及臥房左側柱
      處為0.191 公斤/ 立方公尺，僅1 處高於0.3 公斤/ 立方
      公尺。
  ２、94年2 月28日鑑定（下稱第2 次鑑定）：
      採取6 個樣品鑑定，主臥室天花板3 處樣品，僅1 處剝落
      塊為1.626 公斤/ 立方公尺，其餘2 處為0.070 公斤/ 立
      方公尺及0.158 公斤/ 立方公尺；小臥室2 處採樣，其中
      1 處天花板剝落塊為2.151 公斤/ 立方公尺，另1 處為0.
      337 公斤/ 立方公尺及0.158 公斤/ 立方公尺，後陽台門
      前三米地板處為0.177 公斤/ 立方公尺。亦僅2 處高於0.
      3 公斤/ 立方公尺，且同屬於屋頂之天花板，僅有2 處高
      於0.3 公斤/ 立方公尺。天花板之外，則無此現象，是此
      種鑑定結果，已不符合海砂屋之標準。
  ３、再者，海砂屋之認定標準，並非光憑3 個檢驗點高於0.3
      公斤/ 立方公尺就可以說是海砂屋，應以是否為砂質與水
      泥之混合物，如果砂質與水泥之外，尚有鐵銹之混和物，
      即非海砂屋，而是鐵銹生銹致使然。本件顯然是鐵銹生銹
      致之，乃上面屋頂平台綑綁之鐵銹生成，經年累月不斷而
      造成，否則絕不會光在屋頂平台處3 點有污點，而其他牆
      壁柱子均無之理。
（三）原告陳稱被告並無回應，故於94年2 月21日解除契約等情
      。惟被告於94年3 月11日至臺北縣新莊市調解委員會進行
      調解，但因原告未到場，調解不成立，有調解不成立證明
      書為證，是被告自94年1 月10日起，即無契約責任，是原
      告所為顯不足取。末以因中信房屋曾表示需檢驗系爭建物
      ，才查知為海砂屋，而系爭房地被告亦係向前手李明成購
      買，不知系爭建物為海砂屋，被告亦同為受害者，又依系
      爭買賣契約第16條第2 款規定，原告自己表明不用檢查，
      是被告因此得免除擔保責任。且關於海砂屋沒有檢查，信
      義房屋已經賠償原告450,000 元了，原告又向被告請求，
      顯無理由。
（四）退步言之，縱原告解除契約為有理由，惟原告已於系爭房
      地設定之最高限額2,400,000 元抵押權（下稱相關抵押，
      臺北縣新莊地政事務所〈下稱新莊地政〉以94年莊登字第
      007480號受理，於94年1 月10日登記完竣，以玉山商業銀
      行股份有限公司〈下稱玉山銀行〉為權利人，債務人及設
      定義務人均為原告，存續期間自94年1 月5 日至134 年1
      月4 日），若系爭買賣契約解除，則兩造均負有回復原狀
      之義務，原告請求被告返還買賣價金，被告自亦可請求原
      告將相關抵押設定予以塗銷，並將系爭房地移轉登記予被
      告，此兩種給付係處於對待給付之地位。
（五）是被告聲明：
  １、原告之訴及其假執行之聲請均駁回。
  ２、如受不利之判決：（１）原告對於被告上開請求，應於原
      告將相關抵押設定塗銷並將系爭房地所有權移轉登記予被
      告之同時，被告始能給付。（２）願供擔保請准宣告免為
      假執行。
三、原告主張之上開情事，業據其提出買賣契約書、鑑定報告書
    各1 件、信函2 件、相片5 幀為證，被告就系爭買賣契約之
    真正不為爭執，惟以：買方即原告之妻蔡月霞於簽訂系爭買
    賣契約時並已同意不進行氯離子含量檢測，是被告就此部分
    已無契約責任，今原告竟然反悔，自非有理，且原告自行委
    請他人製作之鑑定報告，其中前後2 次鑑定分別取出3 個及
    6 個樣本，檢測後發現分別僅有1 個及2 個樣本未符國家標
    準（即0.3 公斤/ 立方公尺以下），並無法證明系爭建物為
    海砂屋，又系爭建物係被告向前手李明成所購得，被告於出
    賣前從不知係海砂屋，縱係海砂屋，被告亦係受害者，又縱
    以原告請求有理，惟原告前已就系爭房地設定相關抵押，原
    告亦應將相關抵押予以塗銷及移轉登記予被告之同時，被告
    始能給付等語為辯，是系爭建物是否為海砂屋，原告是否得
    執系爭建物為海砂屋為由，進而依系爭買賣契約約定解除契
    約，又解除契約時，原告是否亦負有相關給付之責任，且是
    否其請求被告給付處於對待給付之地位，厥為本件重要之爭
    執，先此指明。
四、按「買賣因物有瑕疵，而出賣人依前5 條（此指民法第354
    至358 條）之規定，應負擔保之責者，買受人得解除其契約
    或請求減少其價金。」，民法第359 條前段定有明文。次按
    「二、甲方（指原告及其妻蔡月霞，下同）得自費並指定檢
    測廠商，請求乙方（指被告，下同）配合依通例（註：樑、
    柱共取3 個樣本）進行混凝土氯離子含量檢測，乙方不得拒
    絕。」，「三、前條經甲方請求進行混凝土氯離子含量檢測
    者，任一樣本檢驗結果如有未符合國家標準（即0.3 公斤/
    立方公尺以下）之情形時，甲方得解除本買賣契約，回復原
    狀，乙方應退還甲方全部買賣價金（含定金）及履約保證專
    戶所生利息，乙方絕無異議。」，「四、無論甲方有無辦理
    前條房屋混凝土氯離子含量檢測約定，乙方均應依民法負瑕
    疵擔保責任。」，系爭買賣契約第16條第2 至4 項分別約定
    甚明。原告執先後2 次鑑定報告結果，主張系爭建物為海砂
    屋，因而主張解除系爭買賣契約等語，固為被告所否認，並
    以前揭情詞置辯，惟查：
（一）依據系爭買賣契約第16條第3 項：「三、前條經甲方請求
      進行混凝土氯離子含量檢測者，任一樣本檢驗結果如有未
      符合國家標準（即0.3 公斤/ 立方公尺以下）之情形時，
      甲方得解除本買賣契約，回復原狀，乙方應退還甲方全部
      買賣價金（含定金）及履約保證專戶所生利息，乙方絕無
      異議。」之記載，足見兩造就系爭建物結構進行混凝土氯
      離子含量檢測結果，即系爭建物是否為海砂屋為系爭買賣
      契約特別重要之點，並已於系爭買賣契約中特別明文約明
      ，如系爭建物係海砂屋，則買方（原告、原告之妻蔡月霞
      ）即得依上開約定解除系爭買賣契約，賣方（被告）不得
      異議。
（二）次以如何認定系爭建物是否為海砂屋，即依何標準即得判
      定系爭建物為海砂屋，兩造亦於系爭買賣契約第16條第2
      、3 項約定於系爭建物之樑、柱共取3 個樣本，且於「任
      1 樣本檢測結果如有未符國家標準〈即0.3 公斤/ 立方公
      尺以下〉」之情形發生，即係海砂屋，原告即得主張解除
      契約。
（三）經核原告所提鑑定報告，其鑑定結果如下：
  １、第1 次鑑定取3 處樣品，其中客廳天花板之剝落塊之樣品
      3.770 公斤/ 立方公尺，其餘2 處主臥室門左側處為0.07
      0 公斤/ 立方公尺及臥房左側柱處為0.191 公斤/ 立方公
      尺，已有1 處樣品高於0.3 公斤/ 立方公尺。
  ２、第2 次鑑定取6 個樣品，其中主臥室天花板3 處樣品，1
      處剝落塊為1.626 公斤/ 立方公尺，其餘2 處為0.070 公
      斤/ 立方公尺及0.158 公斤/ 立方公尺；小臥室天花板剝
      落塊為2.151 公斤/ 立方公尺，另1 處為0.337 公斤/ 立
      方公尺及0.158 公斤/ 立方公尺，後陽台門前三米地板處
      為0.17 7公斤/ 立方公尺，是亦有3 處樣品高於0.3 公斤
      / 立方公尺，是被告辯稱第2 次鑑定中僅有2 處樣本高於
      0.3 公斤/ 立方公尺，似與事實未符。
      被告就上開鑑定報告之結果不為爭執，其雖以：第1 次鑑
      定採樣3 處中僅1 處高於0.3 公斤/ 立方公尺，第2 次鑑
      定採樣6 處僅3 處高於0.3 公斤/ 立方公尺，且同屬於屋
      頂之天花板，而天花板之外則無此現象，是此鑑定結果已
      不符合海砂屋之標準等情為辯，惟此抗辯與系爭買賣契約
      第16條第3 項「任1 樣本檢測結果如有未符國家標準〈即
      0.3 公斤/ 立方公尺以下〉」之約定不符，自不可採，是
      原告主張系爭建物係海砂屋，與系爭買賣契約之明文約定
      相符，自可採信。
（四）被告雖復以：買方即原告之妻蔡月霞已於系爭買賣契約第
      16條第2 項末端「甲方是否請求於簽立本買賣契約後進行
      檢測？」之約定中親自簽認「否」，即原告及其妻蔡月霞
      均已放棄就系爭建物進行混凝土氯離子含量檢測，是被告
      就此部分已無任何契約責任可負等情為辯，惟為原告所否
      認。經查，經細繹系爭買賣契約第16條第2 項及同條第3
      、4 項條文，各該條文應進行通盤解釋，是依系爭買賣契
      約第16條第2 至4 項之約定，應解為原告或原告之妻蔡月
      霞得自費並指定檢測廠商進行混凝土氯離子含量檢測，被
      告應行配合而不得拒絕，至於原告之妻蔡月霞雖於系爭買
      賣契約第16條第2 項末端為上開記載，惟其用意應僅在表
      示「不於93年12月27日簽約之後」即進行檢測，惟並無放
      棄於事後進行此項檢測權利之意思，此亦可由系爭買賣契
      約同條第4 項「無論甲方有無辦理前條房屋混凝土氯離子
      含量檢測約定，乙方均應依民法負瑕疵擔保責任。」之記
      載至明，是被告此部分之辯解亦與系爭買賣契約未符，而
      無可採。
（五）被告雖又以：系爭建物其亦係向前手李明成購得，自購得
      迄出賣原告及其妻蔡月霞時其均不知悉為海砂屋，其亦係
      受害人，原告無從對其請求等情為辯，非惟原告所否認，
      亦與系爭買賣契約第16條第4 項約定及民法債編各論買賣
      之相關規定不符，亦無足採。
    是綜合上述，系爭建物確係海砂屋，而原告依系爭買賣契約
    第16條第3 項之約定即得解除契約；縱未符合上開約定，惟
    海砂屋既係系爭買賣契約雙方所約定之重大瑕疵，並已特別
    註明於系爭買賣契約中，原告依民法第359 條前段之規定，
    亦得主張解除契約，而此項解除並無同法同條但書顯失公平
    之情事，是原告之妻蔡月霞或以其1 人、或與原告（原告係
    系爭買賣契約買方即蔡月霞之連帶保證人）分別於94年2 月
    16日、2 月21日發函對被告表示解除系爭買賣契約，均為被
    告所收受，此有存證信函暨回執各2 件在卷可稽（見本院卷
    第29頁至第32頁），復以本件起訴狀之送達表示解除系爭買
    賣契約，是系爭買賣契約業經原告合法解除，應堪認定。
五、繼按「因契約互負債務者，於他方當事人未為對待給付前，
    得拒絕自己之給付。」，民法第264 條第1 項前段定有明文
    ，此為我國民法「同時履行抗辯」之規定，核其立法意旨，
    無非以就雙務契約言之，各當事人之債務，互相關聯，故一
    方不履行其債務，而對於他方請求債務之履行，則為保護他
    方之利益起見，應使其得拒絕自己債務之履行，即同時履行
    之抗辯（該條立法意旨參照）。是依「契約解除，雙方互負
    回復原狀之義務，民法第259 條定有明文，此項互負之義務
    ，依同法第261 條準用第264 條之規定，於他方未為對待給
    付前，得拒絕自己之給付。」，「被告就原告請求履行因雙
    務契約所負之債務，在裁判上援用民法第264 條之抗辯權時
    ，原告如不能證明自己已為對待給付或已提出對待給付，法
    院應為原告提出對待給付時，被告即向原告為給付之判決，
    不得僅命被告為給付，而置原告之對待給付於不顧。」（最
    高法院44年臺上字第702 號、39年臺上第902 號判例意旨參
    照），而依最高法院50年臺上第1550號判例意旨，債務人於
    行使此項抗辯權，即不發生遲延責任之問題。經查，系爭買
    賣契約固經原告之妻蔡月霞及原告以買受人及連帶保證人之
    身分合法解除，業如前所述，惟契約解除後，無論依系爭買
    賣契約第16條第3 項之約定，或依民法第259 條之規定，雙
    方均應負回復原狀之義務，是被告以系爭買賣契約縱經原告
    合法解除，惟其於出賣蔡月霞時，系爭房地均未設定有任何
    負擔，惟原告現今在系爭房地上設定相關抵押，若未將系爭
    抵押設定塗銷並將所有權移轉登記並交付予被告之情況下，
    根本無回復原狀之可能，其自無從將所收受之價金返還原告
    ，而兩造相關給付係立於對待給付之關係等語為辯，固為原
    告所否認，惟查，系爭買賣契約經原告解除後，兩造互負回
    復原狀之義務，而此項雙方互負之債務，係本於同一之雙務
    契約即系爭買賣契約而發生，且核原告請求被告返還價金後
    ，若未將系爭房地高達200 餘萬之最高限額抵押塗銷並將系
    爭房地移轉登記予被告，將使被告不當負擔原告對玉山銀行
    所負龐大債務、或被告無法回復為系爭房地所有人之可能，
    於事理自難謂平，是被告抗辯上開兩造回復原狀之義務係立
    於互為對待給付之關係，洵屬可採，且參諸首揭說明，因被
    告為此項抗辯，即不發生遲延責任，是原告請求被告給付關
    於法定遲延利息部分，即無理由。
六、綜上所述，原告之主張為有理由，惟被告所提同時履行抗辯
    亦係可採，從而，原告提起本件訴訟，於其將系爭房地上之
    相關抵押設定塗銷、並將系爭房地移轉登記並交付被告之同
    時，請求被告給付買賣價金4,000,000 元之範圍內，為有理
    由，應予准許；逾此部分之請求則乏依據，自應予以駁回。
七、兩造陳明願供擔保，聲請宣告假執行或免為假執行，經核原
    告勝訴部分，合於法律規定，爰分別酌定相當之擔保金額宣
    告之；原告其餘假執行之聲請，因訴之駁回而失所依據，不
    予准許。
八、本件事證已臻明確，兩造其餘攻擊防禦方法及舉證，經本院
    審酌後，或與本件之爭執無涉，或對本件判決結果不生影響
    ，爰不一一論述，併此敘明。
九、訴訟費用負擔之依據：民事訴訟法第79條。
中    華    民    國    95    年    3     月    7     日
                  民事第二庭法  官  鍾啟煌
以上正本係照原本作成
如對本判決上訴，須於判決送達後20日內，向本院提出上訴狀，
上訴臺灣高等法院（應按他造人數提出繕本）。
中    華    民    國    95    年    3     月    8     日
                            書記官  李威賜


司法院資訊處製作；財團法人民間司法改革基金會備份。
